臺北高等行政法院判決
　　　　　　　　　　　　　　　　　　 95年度訴字第02994號
　　　　　　　　　　　　　　　.
原　　　告　美商‧史塔巴克斯公司以史塔巴克斯咖啡公司之名
　　　　　　營業(Starbu.
　　　　　　as Starbu.
代　表　人　甲○○○○○○D.
訴訟代理人　陳長文律師
　　　　　　蔡瑞森律師（兼送達代收人）
複　代理人　李文傑律師
被　　　告　經濟部智慧財產局
代　表　人　蔡練生（局長）
訴訟代理人　丙○○
參　加　人　乙○○
上列當事人間因商標異議事件，原告不服經濟部中華民國95年7
月3 日經訴字第09506171010 號訴願決定，提起行政訴訟，並經
本院依職權命第三人乙○○參加訴訟，本院判決如下：
    主  文
原告之訴駁回。
訴訟費用由原告負擔。
    事  實
一、事實概要：
    參加人乙○○於民國（下同）93年6 月10日以「星咖啡及圖
    」商標（圖樣中之「Coffee，Coffee&Tea、咖啡不在專用之
    列），指定使用於當時商標法施行細則第13條所定商品及服
    務分類表第30類之「咖啡、可可、咖啡豆、綠茶、紅豆、包
    種茶、烏龍茶、普洱茶、可可豆、巧克力汁、冰淇淋」商品
    ，向被告智慧財產局申請註冊，經被告核准列為註冊第0000
    000 號商標（下稱系爭商標，詳見附圖(一)）。嗣原告以系爭
    商標有違商標法第23條第1 項第12、13款之規定，對之提起
    異議。案經被告審查，認系爭商標與據以異議之註冊第6908
    12等號「STARBUCKS COFFEE（and design）」商標、註冊第
    810567等號「STARBUCKS COFFEE（Design）」商標、註冊第
    799958等號「STARBUCKS COFFEE」商標及原告實際使用於咖
    啡商品或咖啡零售服務之「STARBUCKS 」、「星巴克」等商
    標（下稱據以異議商標，詳見附圖(二)、(三)、(四)）相較，均不
    構成近似，乃以95年3 月24日中台異字第940667號商標異議
    審定書為「異議不成立」之處分（下稱原處分）。原告不服
    ，提起訴願，經經濟部95年7 月3 日經訴字第09506171010
    號訴願決定駁回，原告仍不服，遂向本院提起行政訴訟。本
    院依職權命參加人參加訴訟。
二、兩造聲明：
　(一)原告聲明：
    1.訴願決定及原處分均撤銷。
    2.被告應作成註冊第0000000 號「星咖啡及圖」商標之註冊
      應予註銷之處分。
　(二)被告聲明：原告之訴駁回。
三、兩造之爭點：
    系爭商標與據以異議商標是否近似？
　(一)原告主張：
    1.本案主要爭點如下：
      (1)判斷系爭商標是否有商標法第23條第1 項第12款及第13
        款之造成混淆誤認之虞時，是否應先判斷據以異議商標
        之著名程度？而若據以異議商標為著名商標，在判斷兩
        商標之併存是否有造成混淆誤認之虞時，對於商標近似
        性程度之要求是否可以較低？
      (2)我國人民以「星咖啡」作為原告所經營咖啡店之簡稱一
        事，是否應納入判斷系爭商標之註冊是否造成混淆誤認
        之參考？
      (3)據以異議商標「STARBUCKS 」、「星巴克」、「STARBU
        CKS COFFEE」及「STARBUCKS COFFEE（and Design）」
        與參加人之註冊第0000000 號「星咖啡及圖」商標之併
        存是否有造成混淆誤認之虞？
    2.在判斷兩商標之併存是否造成混淆誤認之虞時，應先判斷
      據以異議商標之著名程度，並以此來判斷系爭商標與據以
      異議商標之近似程度及其併存是否會造成混淆誤認。
      (1)依經濟部經授智字第0932003035-0號令訂定發布之「混
        淆誤認之虞」審查基準（下稱審查基準）第1 點所言，
        本次修法明列混淆誤認之虞之要件，其用意，一者，在
        強調判斷商標近似或商品／服務類似時，應確實考量在
        個案上，其近似或類似是否確已達到可能有致相關消費
        者混淆誤之程度，而不宜逕以一些形式的標準，強適用
        於所有案情未必相同之不同個案上。再者，觀諸實際使
        用商標於商品／服務市場時，是否會產生混淆誤認之情
        事，尚會受到商標及商品／服務以外的一些因素所影響
        。為期判斷有無混淆誤認之虞的結果，能更與市場的實
        際情形相契合，誠有必要將那些有影響力的相關因素，
        儘可能納入參酌。而該審查基準乃以最為典型的第23條
        第1 項第13款作為分析客體，並明白揭示相關消費者對
        各商標熟悉之程度亦須納入是否造成混淆誤認之考量。
      (2)依審查基準第4 點所言，商標法涉及有「混淆誤認之虞
        」要件之各條款，基於同一用語同一內涵的法理，在判
        斷時其基本概念的一致性誠屬當然。惟在各參酌因素的
        斟酌上，猶如個別案件因案情不同，在各參酌因素的強
        弱要求上可能會有所不同一樣，各條款也可能因其立法
        意旨的不同，所著重的參酌因素也有所不同，自可依其
        需要而為參酌。由於現行法所規定之「混淆誤認之虞」
        可分為「錯誤的混淆誤認」及「系列商品或特定關係的
        混淆誤認」（審查基準第3.1 點及第3.2 點參照），而
        著名商標的識別性較一般商標強，他人稍有攀附即可能
        產生聯想。因此，商標法第23條第1 項第12款之立法目
        的既然是在保護著名商標，在適用時自應先論斷據以異
        議商標是否已達著名程度，再論斷系爭商標之註冊是否
        有致相關公眾混淆誤認之虞。而在論斷系爭商標之註冊
        是否有致相關公眾混淆誤認之虞時，更應適度放寬商標
        近似性程度之認定，方能符合商標法第23條第1 項第12
        款之立法目的。
      (3)鈞院於89年度訴字第1957號判決中亦肯認著名商標給予
        商品購買人區辨商品來源之識別作用較一般商標強烈，
        其受攀附引起混淆誤認之可能性即愈大，故其他商標與
        其比較時，在近似性之判斷上會有較寬鬆之標準。而被
        告在95年3 月20日中台異字第G00000000 號異議審定書
        所採取的判斷方式，亦為切合上述規範目的之最佳體現
        。茲摘要其處分理由如下：「…查本件兩商標圖樣之近
        似程度雖然較低，然以本件據以異議商標之識別作用，
        他人稍有攀附即有造成混淆誤認之可能，再綜合以兩造
        商標又指定使用同一或類似商品等相關因素判斷，一般
        消費者極有可能誤認二商標之商品或服務為同一來源，
        或者誤認二商標之使用人間存在關係企業、授權關係、
        加盟關係或其他類似關係，而產生混淆誤認情事」，並
        因此基於異議人的「IPOD」商標（註冊第0000000 號）
        將該案系爭商標「M-POD 」（註冊第0000000 號）予以
        撤銷。
      (4)綜上所述，商標法第23條第1 項第12款前段及第13款之
        核心概念既然在於避免混淆誤認，商標的近似程度應只
        是在判斷兩商標是否構成混淆誤認之虞時之必要參考因
        素之一而非「前提要件」。原處分及訴願決定未將商標
        之著名程度，商品／服務之類似程度，實際混淆誤認之
        情事及申請人之惡意納入考量，顯不符前述審查基準第
        4 點之要求，而有違法及不當之處。由於著名商標之識
        別性較一般商標為強，他人稍有攀附即可能產生聯想，
        因此在判斷商標近似程度時，應先考量據以異議商標之
        著名性後，再據以判斷系爭商標與據以異議商標是否構
        成近似及其併存是否會造成混淆誤認。
    3.我國人民以「星咖啡」作為原告所經營「星巴克咖啡」之
      簡稱一事，應納入判斷系爭商標之註冊是否造成混淆誤認
      之參考：
      依審查基準第1 點所言，是否會產生混淆誤認之情事，尚
      會受到商標及商品／服務以外的一些因素所影響。為期判
      斷有無混淆誤認之虞的結果，能更與市場的實際情形相契
      合，誠有必要將那些有影響力的相關因素，儘可能納入參
      酌。我國人民以「星咖啡」作為原告所經營「星巴克咖啡
      」之簡稱者，所在多有，茲列舉如下：
      (1)Anyway旅遊網（www.anyway.com.tw ）於西元2001年12
        月9 日所刊登之遊記，將「星巴克咖啡」簡稱為「星咖
        啡」（本院卷第29頁）。
      (2)康寧醫護暨管理專科學校員工於其個人布落格（Blog）
        中，履次將「星巴克咖啡」簡稱為「星咖啡」（本院卷
        第35頁）。
      (3)美國舊金山州立大學口語暨傳播研究系教授鍾振昇博士
        所撰文字，亦將「星巴克咖啡（Starbucks Coffee）」
        簡稱為「星咖啡」（本院卷第37頁）。
      (4)署名冷言的網友於西元2004年3 月30日在網站「blue的
        推理文學醫學院」留言，將「星巴克咖啡」簡稱為「星
        咖啡」（本院卷第40頁）。
      (5)網友於討論星巴克咖啡調價一事時，將「星巴克咖啡」
        簡稱為「星咖啡」（本院卷第44頁）。
      由於系爭商標中間置放了清晰可見之「星咖啡」三字，再
      加上其構圖意匠及所含外文復與據以異議商標神似，相關
      消費者於看到系爭商標時，必然會將其與原告之商標加以
      聯想。然被告於95年6 月13日之訴願答辯書中，不但未將
      我國人民以「星咖啡」作為原告所經營「星巴克咖啡」之
      簡稱一事納入考量，而訴願決定書更以「星咖啡」並非據
      以異議商標為由，拒絕將前述事實納入考量，其認事用法
      ，顯有違背審查基準及行政程序法第43條：「行政機關為
      處分或其他行政行為，應斟酌全部陳述與調查事實及證據
      之結果，依論理及經驗法則判斷事實之真偽，並將其決定
      及理由告知當事人」之違法。
    4.系爭商標乃被異議人惡意抄襲據以異議之著名商標之各具
      強烈識別性之部分而來，其註冊顯有造成相關消費者混淆
      誤認之虞，並有實際案例可佐證。
      (1)所謂的「近似」，係指「類似但不完全相同，亦即差不
        多，大致相似，或部分相等但非全等一般」（參教育部
        國語推行委員會編纂的國語詞典網路版影本) 。亦即只
        要有部分相等，即可以稱作「近似」。
      (2)據以異議商標「星巴克」及「STARBUCKS 」乃相對應的
        中英文商標，其中「星」乃「STAR」之意譯，「巴克」
        則為「BUCKS 」的音譯，如此特殊的商標設計方式，加
        上據以異議商標圖樣中亦有兩個「☆」符號，相關消費
        者很自然地能將中文「星」，外文「STAR」及圖形「☆
        」與原告所提供之商品服務加以聯想。加上我國人民亦
        不乏以「星咖啡」作為原告所經營「星巴克咖啡」之簡
        稱，顯見中文「星」，外文「STAR」及圖形「☆」亦為
        據以異議商標中相當具識別性的部分。
      (3)相較於據以異議之著名商標，系爭商標亦由白色雙圈黑
        底圖，外圈中央以特定圖形將外圈分成上下兩部分並分
        置白色外文，並於內圈放置特定圖案所組成。而參加人
        所抄襲者不只是雙圈圖之設計而已，還包括系爭商標外
        圈上方所含外文「Star Coffee 」之擺放位置與據以異
        議之著名商標之外文「STARBUCKS 」相同，予人視覺印
        象乃皆為外圈上方含「STAR」之商標以及仿自「星巴克
        」之「星咖啡」。雖然系爭商標將據以異議商標之「☆
        」圖案改移至中間，仍不失兩者皆為含「☆」圖案之視
        覺印象。而系爭商標文字部分雖包含了中文「星咖啡」
        及外文「Star Coffee ，Coffee&Tea」，但其中中文「
        咖啡」及外文「Coffee，Coffee&Tea」既經聲明不在專
        用之列，系爭商標文字部分予人印象深刻者乃為中文「
        星」及外文「Star」，而且系爭商標中間又含圖形「☆
        」，更加強了系爭商標與各據以異議商標之聯想。
      (4)系爭商標於實際使用時的設色亦為綠白相間而與據以異
        議商標相同，更加深了兩商標整體上混淆誤認之可能性
        。更何況中文「星咖啡」及外文「Star Coffee 」乃相
        關消費者稱呼系爭商標及選購商品之惟一依據( 此可由
        參加人單獨使用外文「Star Coffee 」及中文「星咖啡
        」可得證，其易引起相關消費者與「星巴克」、「STAR
        BUCKS COFFEE」及「STARBUCKS 」加以聯想已如前述。
        再加上系爭商標之圖形設計意匠及實際使用設色又與據
        以異議商標極相彷彿，揆諸雙方商標所表彰者皆為相同
        或極度類似的日常飲料商品及咖啡廳服務，相關消費者
        的注意程度本來就較低（審查基準第5.2.2 點參照），
        再加上據以異議商標所具有的高知名度及識別性，相關
        消費者很容易誤認二商標之商品／服務為同一來源之系
        列商品／服務，或誤認二商標之使用人間存在關係企業
        、授權關係、加盟關係或其他類似關係。因此，系爭商
        標據以異議商標構成類似殆無疑義。
      (5)此外，從一篇由署名PING的人士於參訪參加人開設於八
        里的「Star Coffee 星咖啡」後，於西元2004年6 月15
        日（遠早於系爭商標之公告註冊日西元2005年3 月16日
        ）在「HONDA 飯團Fun &Family 」網站所發表之心得：
        「這間店叫Star Coffee 星咖啡（不曉得跟統一的那間
        星巴克有啥關係…），…」來看，系爭商標實際上已造
        成了相關消費者的之混淆誤認，而依前揭審查基準，應
        可作為系爭商標已致混淆誤認之虞之有利事證。
      (6)由於系爭商標圖樣完全抄襲各據以異議商標具高度識別
        的特徵，而該等特徵又非商標設計時所必要，參加人顯
        係出於攀附之惡意而設計並註冊系爭商標。若不撤銷系
        爭商標之註冊，豈不變相鼓勵他人抄襲他人商標具識別
        性之部分並稍加重組以達攀附他人商譽的目的。
      (7)綜上所述，在考量據以異議商標之著名程度，商品／服
        務之類似程度，實際混淆誤認之情事及參加人之惡意後
        ，系爭商標之註冊顯有造成混淆誤認之虞，而有商標法
        第23條第1 項第12款前段及第13款之適用。原處分機械
        式地比對商標的近似性，並據此判斷是否有造成混淆誤
        認之虞，未能設想各個據以異議商標在相關消費者心中
        的印象，其判斷結果自然與市場的實際情形有所不同，
        而有違法及不當之處。
    5.商標法第23條第1 項第12款前段旨在保護消費者使其免於
      混淆誤認之虞之不利益，而同條款後段則重在保護著名商
      標本身，使其識別性或信譽免受減損之不利益。前者所保
      護之法益為公法益，而後者保護之法益為私法益。兩者規
      範目的既然不同，則在商標圖樣近似性的判斷上，即應依
      其立法目的而採不同的判斷標準。而其適用亦不應限於商
      品及服務不相同或類似之情況：
      (1)原處分雖不否定據以異議商標為著名商標，然由於認定
        系爭商標與據以異議商標並不近似，故排除本案有商標
        法第23條第1 項第12款後段之適用。然商標法第23條第
        1 項第12款前段旨在保護消費者使其免於混淆誤認之虞
        之不利益，而同條款後段則重在保護著名商標本身，使
        其識別性或信譽免受減損之不利益。前者所保護之法益
        為公法益，而後者保護之法益為私法益。兩者規範目的
        既然不同，則在商標圖樣近似性的判斷上，即應依其立
        法目的而採不同的判斷標準。原處分並未細究「保護著
        名商標使其識別性或信譽免受減損」與「保護相關消費
        者免受混淆誤認」係截然不同的概念與內涵，遽以商標
        法第23條第1 項第12款前段及第13款有關商標圖樣近似
        性判斷的結論作為同款後段不成立的依據，顯有違法及
        不當之處。茲詳述其理由如下：
        商標法第23條第1 項第12款前段與同法條第13款均有
          「混淆誤認之虞」此一構成要件，但同法條第12款後
          段則無此要件。惟，原處分僅引用審查基準第5.2.1
          點對商標近似的定義，亦即「商標近似之意義係指二
          商標予人之整體印象有其相近之處，若其標示在相同
          或類似的商品／服務上時，具有普通知識經驗之消費
          者，於購買時施以普通之注意，可能會有所混淆而誤
          認二商品／服務來自同一來源或誤認不同來源之間有
          所關聯」，作為判斷前述3 條款所列商標近似與否之
          依據。然而由於「商標有致相關消費者混淆誤認之虞
          」及「商標有致減損著名商標或標章之識別性或信譽
          之虞」兩者在立法目的及保護客體並不相同，在判斷
          商標近似性時，不但不能直接適用，亦不得類推適用
          「混淆誤認之虞」審查基準。
        依被告編印之「商標法逐條釋義」第48頁所言，商標
          法第23條第1 項第12款增訂商標有減損著名商標或標
          章之識別性或信譽之虞者不得註冊，其目的在加強對
          著名商標或標章之保護。該書第49頁則提及「有減損
          著名商標或標章之識別性或信譽之虞」者，係指商標
          以不公平方式或不正利用著名商標或標章之識別性，
          而有致減損著名商標或標章之價值，或因利用著名商
          標或標章之信譽而有搭便車不勞而獲之情形者。然查
          「商標減損（淡化）理論的緣起，乃出自耶魯大學法
          學院教授Frank Schechter 在1927年於哈佛法學評論
          （Harvard Law Review）所發表的一篇名為「商標保
          護的理論基礎」（The Rational Basis of Trademar
          k Protection）的文章。雖然Schechter 教授在其文
          中並未將其稱之為「商標淡化」理論，但是卻因為其
          認為商標的價值並不限於表彰商標的來源，還在於商
          標具有可獨立表彰商標所代表的品質與價值之功能，
          故應該對商標此種特殊性予以保護。因此Schechter
          教授乃提出與傳統商標法大異其趣的見解，認為如果
          他人長期在其他不同商品或服務類別使用相同或近似
          的標幟，會減損或分散商標的特殊價值時，則對商標
          的保護應該擴大至一些可能微不足道或未互相競爭的
          使用。」（詳參馮震宇西元2003年4 月3 日登載於財
          團法人亞太智慧財產權發展基金會網站《網址:www.
          apipa.org.tw》之「商標淡化新轉折」一文）。雖然
          傳統減損理論著重於將著名商標之保護擴大至與著名
          商標不相同或類似之商品或服務上，看似係填補因要
          求「混淆誤認之虞」此一要件而造成對著名商標保護
          之不足。但從美國聯邦商標減損法第4 節對「減損」
          （Dilution）的下述定義可知，「商標減損」並非僅
          係無法主張混淆誤認之虞時之替代方案，而係著名商
          標之權能中，獨立於「避免混淆誤認」之另一權能（
          Section 4 of the Federal Trademark Dilution Ac
          t of 1995 ）：「減損」係指減弱著名商標表彰及區
          辨商品及服務之權能，而不論是否有下述情事之發生
          ：（The term dilution means the lessening of
          the capacity of a famous mark to identify and
          distinguish goods or services, regardless of
          the presence or absence of）商標權人及對造是否
          具有競爭關係或；（Competition between the owne
          r of the famous mark and other parties or ）混
          淆、誤認或欺騙之虞。（likelihood of confusion,
           mistake, or deception）由上述定義可知，依美國
          法制，「商標減損」的適用並不限於商標之指定商品
          或服務不相同且不類似時才有適用餘地，亦即商標之
          指定商品或服務相同或類似時，亦得適用「商標減損
          」條款。而在沒有混淆、誤認或欺騙之虞時，亦有「
          商標減損」條款適用之餘地。
        此外，歐洲法院（European Court of Justice ）於
          西元2003年在Davidoff vs. Gofkid 一案中，基於整
          體法律架構及體系目的，將「商標減損」擴大解釋適
          用於相衝突的兩商標所指定的商品或服務相同或類似
          的情況。此一開創性的判決乃考量到既然相衝突的兩
          商標所指定的商品或服務不相同且不類似的情形下都
          可適用商標減損條款，在兩商標所指定的商品或服務
          相同或類似的情況下，豈有不能適用商標減損條款之
          理？由此可知，歐洲法院亦肯認「商標減損」並非僅
          係無法主張混淆誤認之虞時之替代方案，而係著名商
          標之權能中，獨立於「避免混淆誤認」之另一權能，
          也因此才會認為連商品或服務不相同且不類似的情形
          下都可適用商標減損條款，若在兩商標所指定的商品
          或服務相同或類似的情況，亦即對著名商標的識別性
          更可能造成減損的情形下，反而不能適用「商標減損
          」條款的見解，顯有失公平之處。
        因此，在確認了「商標減損」並非僅係無法主張混淆
          誤認之虞時之替代方案，而係著名商標之權能中，獨
          立於「避免混淆誤認」之另一權能後，應進一步探究
          的是何謂「減損著名商標之識別性或信譽」。所謂的
          「商標之識別性」，依被告編印之「商標法逐條釋義
          」第14頁所言，乃商標藉以識別自己與他人商品或服
          務之能力，「商標有致相關消費者混淆誤認之虞」的
          概念所要處理的是將商標藉以識別自己與他人商品或
          服務之能力完全消除的問題，而「商標有致減損著名
          商標或標章之識別性或信譽之虞」的概念則是處理將
          商標藉以識別自己與他人商品或服務之能力減弱的問
          題。換言之，消費者於見到衝突的兩商標時，雖然不
          會誤認兩商標相同或是兩商標之使用人間有所關連，
          但消費者一看見後使用之商標時，即會聯想（mental
          association ）起先使用的著名商標。這樣的聯想不
          見得會造成混淆誤認，但可使相關消費者容易記憶後
          使用的商標，有利其日後重覆選購後使用的商標所表
          彰之商品或服務。而後商標的使用者透過攀附著名商
          標因長期使用而累積的獨特的識別能力來達到節省行
          銷後商標所需費用之目的，相對於長期投注大量行銷
          費用的著名商標所有人而言，很明顯的是一種不公平
          競爭的行為。
        因此，雖然商標法第23條第1 項第12款將商標之相同
          或近似列為「減損」之構成要件之一，然其原因應在
          於若衝突商標間不相同或近似的話，很難會有所謂的
          「聯想」（mental association）產生。但在適用商
          標法第23條第1 項第12款後段時，對於商標圖樣近似
          的判斷不得類推適用審查基準已如前述。因此，若先
          採文義解釋方法，所謂的「近似」，係指「類似但不
          完全相同，亦即差不多，大致相似，或部分相等但非
          全等一般」（教育部國語推行委員會編纂的國語詞典
          網路版影本) 。亦即只要有部分相等，即可以稱作「
          近似」。而在判斷商標之近似是否足以導致減損時，
          應以其近似性達到足以使消費者聯想為已足，其近似
          程度應不須與判斷該條前段之「混淆誤認之虞」時相
          當。何曜琛、戴銘昇合著之商標減損法制之評析：由
          美國法觀點（華岡法粹Vol.28《2001》, pp.119-120
          ）中，亦有如下之相同論點：「以減損之情形與混淆
          相比較，可以得知，兩者乃聯想程度上之差異而已。
          前者之聯想程度較低，只要消費者看到後商品時，聯
          想到著名商標所代表的商品即可；後者，聯想程度較
          高，須有上述四種聯想（按：即來源、贊助、關聯及
          連結之聯想）以致混淆；換言之，即兩者皆會使消費
          者產生聯想，一致混淆，一不致混淆而已」。
      (2)從前述理由第一（二）點可知，系爭商標與各據以異議
        商標有其近似之處，已造成消費者之聯想，而從系爭商
        標的實際使用態樣及相關消費者對各據以異議商標的印
        象來看，參加人顯係為了使用較好記憶的商標而攀附著
        名商標因長期使用而累積的獨特的識別能力，以達到節
        省行銷其商標所需費用之目的，這對於長期投注大量行
        銷費用的著名商標所有人而言，很明顯的是一種不公平
        競爭的行為，而這正是前述商標法第23條第1 項第12款
        後段所欲禁止的行為。
　(二)被告主張：
    1.商標法第23條第1 項第12款規定，商標「相同或近似於他
      人著名商標或標章，有致相關公眾混淆誤認之虞，或有減
      損著名商標或標章之識別性或信譽之虞者」，不得註冊。
      又同法第23條第1 項第13款規定，商標「相同或近似於他
      人同一或類似商品或服務之註冊商標或申請在先之商標，
      有致相關消費者混淆誤認之虞者，不得註冊。但經該註冊
      商標或申請在先之商標所有人同意申請者，除二者之商標
      及指定使用之商品或服務均相同外，不在此限」。所謂有
      致消費者混淆誤認之虞，係指商標給予消費者的印象，可
      能致使消費者混淆而誤認商品／服務之來源，包括誤認來
      自不同來源的商品／服務以為來自同一來源，或者誤認二
      商標之使用人間存在關係企業、授權關係、加盟關係或其
      他類似關係。而判斷是否有前揭法條規定之適用，應考量
      各項相關參考因素。其中商標近似要素，依前揭法條規定
      為必須具備之要件。
    2.按商標近似係指二商標予人之整體印象有其相近之處，若
      其標示在相同或類似的商品／服務上時，以具有普通知識
      經驗之消費者，於購買時施以普通之注意，可能會有所混
      淆而誤認二商品／服務來自同一來源或誤認不同來源之間
      有所關聯（審查基準5.2.1 參照）。又拼音性之外文如英
      法德日語等，予消費者之印象重在於其讀音，在比對時自
      應以讀音比對為重。但若該外文有特殊設計者，則又應回
      歸於外觀之比對（審查基準5.2.6.3 參照）。查本件系爭
      商標圖樣，與據以異議之註冊第690249、690812、691136
      、693664、781845、783347、791921、799638、810567、
      831229、0000000 、0000000 、0000000 、0000000 、00
      00000 、0000000 、0000000 、0000000 、0000000 、00
      00000 、0000000 、799958、776818、781707、823306、
      0000000 、0000000 、0000000 、0000000 號及註冊第79
      016 、80018 、97666 、99239 號（原服務標章）「STAR
      BUCKS COFFEE（and design）」、「STARBUCKS COFFEE（
      design）」、「STARBUCKS COFFEE」等商標圖樣及「STAR
      BUCKS COFFEE AND DESIGN 」、「STARBUCKS 」、「星巴
      克」等商標圖樣相較，其中系爭商標圖樣與前述據以異議
      之「STARBUCKS COFFEE AND DESIGN 」、「STARBUCKS CO
      FFEE（and design）」、「STARBUCKS COFFEE（design）
      」等商標之圖樣，均為兩個圓圈之構圖，並於外圈飾以外
      文之方式所構成，然於咖啡等同一或類似商品或服務以兩
      個圓圈搭配圖形及文字方式作為商標圖樣取得註冊者所在
      多有（此有被告商標文字圖形檢索系統檢索資料附卷可稽
      ），應非為判斷圖樣近似與否之唯一依據，而前者外圈上
      部之外文為「Star Coffee 」，後者之外文則為「STARBU
      CKS 」，雖兩者有相同之「STAR」，然後者於其後尚接有
      字數較多之「BUCKS 」，致兩者無論字型外觀或讀音皆有
      差異，再者兩者中間之圖形，一為另置有中文「星咖啡」
      之星星狀圖形，一為半身之長髮女性圖形，其構圖各有不
      同，至於下方雖亦有相同之外文「COFFEE」，惟其乃所指
      定使用商品或服務之有關說明文字，並非用以區別商品或
      服務來源之部分，兩者整體圖樣構圖用字各有差別，其予
      人之印象並無相近之處。再者系爭商標圖樣與前述據以異
      議之「STARBUCKS COFFEE」、「STARBUCKS 」商標圖樣相
      較，一為文字與圖形之結合設計圖案，一為單純之外文，
      兩者外觀予人簡繁有別，復以兩者之外文雖有相同之「ST
      AR」，然後者於其後尚接有字數較多之「BUCKS 」，致兩
      者無論字型外觀或讀音皆有差異，其整體圖樣予人之印象
      亦無相近之處。又系爭商標圖樣與據以異議之「星巴克」
      商標相較，一為文字與圖形之結合設計圖案，一為單純之
      中文，兩者外觀予人印象差別顯然，其中文亦有差別，整
      體圖樣予人之印象迥然有別。綜上所述，本件商標圖樣以
      具有普通知識經驗之消費者，於購買時施以普通之注意，
      無使人產生混淆誤認之虞，均非屬構成近似之商標，應無
      致相關消費者混淆誤認之虞，系爭商標應無前揭法條規定
      之適用。
  (三)參加人主張：與被告相同。
　　理  由
一、按商標「相同或近似於他人著名商標或標章，有致相關公眾
    混淆誤認之虞，或有減損著名商標或標章之識別性或信譽之
    虞者」、「相同或近似於他人同一或類似商品或服務之註冊
    商標或申請在先之商標，有致相關消費者混淆誤認之虞者」
    ，不得註冊，為商標法第23條第1 項第12、13款所明定，惟
    前揭條款之適用，以兩造商標或標章構成相同或近似為前提
    要件。
二、參加人乙○○於93年6 月10日以「星咖啡及圖」商標（圖樣
    中之「Coffee，Coffee&Tea、咖啡不在專用之列），指定使
    用於當時商標法施行細則第13條所定商品及服務分類表第30
    類之「咖啡、可可、咖啡豆、綠茶、紅豆、包種茶、烏龍茶
    、普洱茶、可可豆、巧克力汁、冰淇淋」商品，向被告智慧
    財產局申請註冊，經被告核准列為註冊第0000000 號商標（
    下稱系爭商標，詳見附圖(一)）。嗣原告以系爭商標有違商標
    法第23條第1 項第12、13款之規定，對之提起異議。案經被
    告審查，認系爭商標與據以異議之註冊第690812等號「STAR
    BUCKS COFFEE（and design）」商標、註冊第810567等號「
    STARBUCKS COFFEE（Design）」商標、註冊第799958等號「
    STARBUCKS COFFEE」商標及原告實際使用於咖啡商品或咖啡
    零售服務之「STARBUCKS 」、「星巴克」等商標（下稱據以
    異議商標，詳見附圖(二)、(三)、(四)）相較，均不構成近似，乃
    以95年3 月24日中台異字第940667號商標異議審定書為「異
    議不成立」之處分。原告不服，循序提起行政訴訟，並為事
    實欄所載各節之主張，是本件應審酌者厥為：系爭商標與據
    以異議商標是否近似？
三、經查：
  (一)原告於異議階段係以註冊第690812等號「STARBUCKS COFFEE
    （and design）」商標、註冊第810567等號「STARBUCKS CO
    FFEE（Design）」商標、註冊第799958等號「STARBUCKS CO
    FFEE」商標及其實際使用於咖啡商品或咖啡零售服務之「ST
    ARBUCKS 」、「星巴克」等商標作為據以異議商標，主張系
    爭商標有違商標法第23條第1 項第12、13款規定，而並未主
    張消費者業以「星咖啡」普遍稱呼該公司所販售之咖啡商品
    或提供之咖啡零售服務，或是主張「星咖啡」為其實際使用
    於咖啡商品或咖啡零售服務之著名商標，故「星咖啡」並非
    本件據以異議商標，本件仍應以前揭據以異議諸商標之整體
    圖樣與系爭商標圖樣作為比對基礎，合先敘明。
  (二)按所謂商標構成相同或近似者，係指以具有普通知識經驗之
    一般商品購買人，於購買時施以普通所用之注意，就兩商標
    主要部分之外觀、觀念或讀音隔離觀察，有無引起混同誤認
    之虞以為斷。故兩商標在外觀、觀念或讀音上，其主要部分
    之文字、圖形或記號，有一近似，足以使一般相關消費者產
    生混淆誤認之虞者，即為近似之商標。而衡酌商標在外觀或
    觀念上有無混同誤認之虞，應本客觀事實，按左列原則判斷
    之：(1)以具有普通知識經驗之購買者，施以普通所用之注意
    為標準；(2)商標之文字、圖形或記號，應異時異地隔離及通
    體觀察為標準；(3)商標以文字、圖形或記號為聯合式者，應
    就其各部分觀察，以構成主要之部分為標準。故判斷兩商標
    是否近似，應就各商標在「外觀」、「觀念」、「讀音」上
    特別突出顯著，足以讓消費者對標誌整體形成核心印象之主
    要部分異時異地隔離各別觀察，以辨其是否足以引起混淆誤
    認之虞。
  (三)查系爭註冊第0000000 號「星咖啡」商標圖樣係由中文「星
    咖啡」結合雙圈同心圓及星狀設計圖，同心圓間內置外文「
    Star Coffee 」、「Coffee & Tea」等字樣所組成。與據以
    異議註冊第690812等號「STARBUCKS COFFEE（and design）
    」商標及註冊第810567等號「STARBUCKS COFFEE（Design）
    」商標圖樣相較，二者雖均為雙圈同心圓並於雙圈內置外文
    字樣所構成，然以雙圈同心圓搭配文字之設計圖作為商標圖
    樣指定使用於咖啡等同一或類似商品（服務）申准註冊之案
    例所在多有，而外文「COFFEE」或「Coffee & Tea」復為指
    定使用商品之說明，識別性較低，是雙圈同心圓及外文「CO
    FFEE 」 等字樣並非本件判斷圖樣近似與否的標準。而系爭
    商標圖樣外圈上部之外文為「Star Coffee 」，後者之外文
    則為「STARBUCKS 」，雖兩者有相同之「STAR」，然後者於
    其後尚接有字數較多之「BUCKS 」，致兩者無論字型外觀或
    讀音皆有差異，再者兩者中間之圖形，一為另置有中文「星
    咖啡」之星星狀圖形，一為半身之長髮女性圖形，其構圖各
    有不同，至於下方雖亦有相同之外文「COFFEE」，惟其乃所
    指定使用商品或服務之有關說明文字，並非用以區別商品或
    服務來源之部分，兩者整體圖樣構圖用字各有差別，其予人
    之印象並不構成相似。
  (四)再者系爭商標圖樣與前述據以異議之「STARBUCKS COFFEE」
    、「STARBUCKS 」商標圖樣相較，一為文字與圖形之結合設
    計圖案，一為單純之外文，兩者外觀予人簡繁有別，復以兩
    者之外文雖有相同之「STAR」，然後者於其後尚接有字數較
    多之「BUCKS 」，致兩者無論字型外觀或讀音皆有差異，其
    整體圖樣予人之印象亦不構成相似。
  (五)再系爭商標與據以異議之「星巴克」商標相較，前者為一文
    字結合圖形之圓形設計圖，後者為單純中文「星巴克」之文
    字商標，二者於外觀上予人寓目印象顯然有別，而圖樣上之
    中文「星咖啡」與「星巴克」之讀音亦有所不同，相關消費
    者於異時異地隔離觀察或市場交易連貫唱呼之際應可區辨，
    故二者商標非屬構成近似。
四、綜上，商標法第23條第1 項第12、13款規定之適用，係以二
    造商標構成近似為前提要件，本件系爭商標與據以異議之「
    STARBUCKS COFFEE（Design）」商標、「STARBUCKS COFFEE
    」商標、「STARBUCKS 」或「星巴克」等商標既非屬構成近
    似，系爭商標之註冊自無違首揭商標法第23條第1 項第12、
    13款規定。至於據以異議諸商標是否為著名商標、系爭商標
    之註冊申請有無致相關消費者或公眾混淆誤認之虞以及有無
    減損據以異議諸商標之識別性或信譽之虞等節，既非原處分
    範疇，亦不影響本件「異議不成立」之處分結論，茲不予以
    一一指駁。從而，被告以系爭商標無違首揭商標法規定，所
    為異議不成立之處分，並無不法，訴願決定予以維持，亦無
    不合。原告徒執前詞，訴請撤銷，及請求被告作成異議成立
    之處分，為無理由，應予駁回。
五、兩造其餘攻擊防禦方法均與本件判決結果不生影響，故不逐
    一論述，併此敘明。
據上論結，本件原告之訴為無理由，爰依行政訴訟法第98條第3
項前段，判決如主文。
中　　華　　民　　國　　96　　年　 　6　　月　  13 　 日
                        第二庭審判長法  官　徐瑞晃
                                    法  官  畢乃俊
                                    法　官  陳金圍
上為正本係照原本作成。
如不服本判決，應於送達後20日內，向本院提出上訴狀並表明上
訴理由，如於本判決宣示後送達前提起上訴者，應於判決送達後
20日內補提上訴理由書（須按他造人數附繕本）。
中　　華　　民　　國　　96　　年　　 6　　月　　13　　日
                                    書記官  陳可欣
